臺灣高等法院民事判決　　　　　　　　 99年度上易字第743號
上訴人即附
帶被上訴人　馬天行
訴訟代理人　林宇文律師
複　代理人　侯傑中律師
　　　　　　林則奘律師
被上訴人即
附帶上訴人　基隆市政府
法定代理人　張通榮
被上訴人即
附帶上訴人　基隆市安樂區建德國民小學
法定代理人　林辰崇
共　　　同
訴訟代理人　陳智義律師
上列當事人間請求拆除佔用物等事件，上訴人對於中華民國99年
6月24日臺灣基隆地方法院98年度訴字第504號第一審判決提起上
訴，被上訴人為附帶上訴，本院於100年6月14日言詞辯論終結，
判決如下：
    主      文
原判決關於命上訴人(一)將坐落基隆市○○區○○段一地號佔用土
地返還被上訴人基隆市政府、(二)給付被上訴人基隆市安樂區建德
國民小學、基隆市政府依序超過新臺幣參仟壹佰肆拾壹元本息、
新臺幣柒佰參拾元本息、(三)自民國九十八年十二月十六日起至返
還土地之日止，按月給付被上訴人基隆市安樂區建德國民小學、
基隆市政府依序超過新臺幣壹佰玖拾元、新臺幣肆拾肆元部分，
及該部分假執行之宣告，暨命上訴人負擔訴訟費用之裁判均廢棄
。
上開廢棄部分，被上訴人基隆市政府、基隆市安樂區建德國民小
學在第一審之訴及假執行之聲請均駁回。
其餘上訴駁回。
附帶上訴駁回。
第一審關於命上訴人負擔訴訟費用部分，及第二審訴訟費用關於
上訴部分，由上訴人負擔百分之七五，被上訴人基隆市政府負擔
百分之二十，餘由被上訴人基隆市安樂區建德國民小學負擔。第
二審訴訟費用關於附帶上訴部分，由附帶上訴人基隆市政府、基
隆市安樂區建德國民小學負擔。
原判決主文第一項至第三項暨本判決第一項(一)廢棄部分後，更正
為：
上訴人應將坐落基隆市○○區○○段一地號上如內政部國土測繪
中心補充鑑定圖所示編號C、D面積依序為十二點四二平方公尺之
花台、三十一點五三平方公尺之花圃拆除，將C、D土地返還予被
上訴人基隆市安樂區建德國民小學。
上訴人應將坐落基隆市○○區○○段一之二四一地號上如內政部
國土測繪中心補充鑑定圖所示編號A、F、G面積依序為零點五○
平方公尺之花台、七點七九平方公尺之花圃、零點三○平方公尺
之雨遮拆除，將A、F、G土地返還予被上訴人基隆市政府。
上訴人應將坐落基隆市○○區○○段一之二四三地號上如內政部
國土測繪中心補充鑑定圖所示編號B、E面積依序為零點二一平方
公尺之花台、一點四二平方公尺之花圃拆除，將B、E土地返還予
被上訴人基隆市政府。
    事實及理由
甲、程序方面：
一按「被上訴人於言詞辯論終結前，得為附帶上訴」，民事訴訟
  法第460條第1項前段定有明文。本件被上訴人於言詞辯論終結
  前，為附帶上訴，合於上開規定。
二另「訴之變更或追加，非經他造同意，不得為之。但第二百五
  十五條第一項第二款至第六款情形，不在此限」，民事訴訟法
  第446條第1項定有明文。被上訴人於原審請求上訴人拆除佔用
  物、返還佔用土地之面積如原判決主文第一項至第三項所示，
  於本院更正如內政部國土測繪中心補充鑑定圖（下稱補充鑑定
  圖）所載之面積（詳後述），核屬民事訴訟法第255條第1項第
  3款「減縮應受判決事項之聲明者」，合於同法第446條第1項
  但書之規定。
乙、得心證之理由：
一被上訴人起訴主張：被上訴人基隆市政府（下稱基市府）為如
  附表所示3筆土地（下分別稱1、1-241、1-243號土地，合稱系
  爭土地）之所有權人，1號土地由被上訴人基隆市安樂區建德
  國民小學（下稱建德國小）管理，另2筆仍由基市府管理。上
  訴人於民國96年5月1日拍賣取得緊臨系爭土地之門牌號碼基隆
  市○○○街330巷1之1號建物（下稱系爭建物）之所有權。其
  未經伊等同意逕在系爭土地上建有花圃、水泥花台、雨遮、水
  泥地等地上物（下稱系爭地上物），經伊等函催上訴人自行拆
  除系爭地上物，未獲置理，伊等得請求上訴人拆除系爭地上物
  ，返還佔用之土地，並請求上訴人給付自97年8月1日起至返還
  土地之日止，相當於租金之不當得利（按系爭土地申報地價年
  息5％計收）。爰依民法第767條、第962條、第179條之規定，
  求為命上訴人(一)將占用基市府所有，建德國小管有之1號土地
  上，面積12.1平方公尺水泥花台、31.8平方公尺花圃及0.1平
  方公尺之水泥地拆除，返還土地予被上訴人、(二)將占用基市府
  所有之1-241號土地上，面積0.5平方公尺水泥花台、7.1平方
  公尺花圃、0.8平方公尺水泥地、0.8平方公尺遮陽棚拆除，返
  還土地予被上訴人、(三)將占用基市府所有之1-243號土地上，
  面積0.2平方公尺水泥花台、1.8平方公尺花圃拆除，返還土地
  予被上訴人、(四)給付建德國小新臺幣（下同）15,734元，及自
  起訴狀繕本送達翌日（即98年12月16日）起加計法定遲延利息
  、(五)自起訴狀繕本送達翌日（即98年12月16日）起至返還土地
  予建德國小日止，按日給付31元、(六)給付基市府4,005元，及
  自起訴狀繕本送達翌日（即98年12月16日）起加計法定遲延利
  息、(七)自起訴狀繕本送達翌日（即98年12月16日）起，至返還
  第二、三項土地予基市府之日止，按日給付8元之判決。
  上訴人則以：伊於96年5月1日由法院拍賣取得系爭建物之所有
  權，取得當時該棟建物外圍空地即存有系爭地上物，系爭建物
  所屬建德山莊社區之其他棟建物外圍亦均存有該等地上物，乃
  社區美化環境之整體設計，於法無不合。伊與訴外人陳志能、
  周素雲夫妻（下稱陳志能夫妻）因停車糾紛而有嫌隙，陳志能
  夫妻自96年8、9月起，向基市府各單位檢舉告發伊之系爭地上
  物係違章建築、占用政府土地等。關於違章建築一事，已獲基
  市府表示非違建；至伊佔用基市府土地一事，建德山莊、國有
  財產局、私人鄰地地主、基市府、建德國小、建德國中等分別
  申請土地鑑界。自96年5月起至98年6月止，經八次鑑界，結果
  屢有差異，最後由被上訴人申請鑑界結果，甚至向內壓縮至建
  德社區之基地內，大幅縮減社區法定空地，建德山莊管委會隨
  即向上述相關單位表示異議，並要求由第三單位進行再鑑定。
  依建德山莊原始基地地籍平面圖及工程結算書竣工圖，並參酌
  原始界樁，系爭建物所在之H棟房屋坐落於社區基地左上角處
  ，與基地線距離約有4公尺之法定空地，建物外圍之系爭地上
  物均在社區基地之內，未占用基市府土地。伊於96年5月1日由
  法院拍賣取得系爭建物時，該社區本為基市府設計規劃之建物
  ，伊無法接受拍得後成為違建及占用政府土地等，伊無佔用基
  市府土地之故意或過失可言。縱認伊佔用基市府所有系爭土地
  ，亦因考量佔用面積甚微，且花台係作為社區阻擋垃圾、泥沙
  及蛇蟲入侵之區隔，為一開放空間，伊未占為己用，參酌建德
  國小於協調會、基市府都發處之意見，應免予拆除建物，並應
  斟酌公共利益及各方當事人利益，免為全部或一部之移去變更
  。花圃僅將教室開幕之盆花置於花圃上，另有管委會栽種之樹
  木1株，祇於草長時割草而已，且為開放空間；雨遮已存在十
  餘年，伊雖於拍得系爭建物後建有正面部分，亦僅為生活安全
  與遮風避雨遮陽所為，並無他意。伊不同意給付不當得利，況
  不當得利起算日非由96年5月1日起算，而應自最終鑑定報告之
  日起算云云，資為抗辯。
二原審命上訴人(一)將1號土地上如原判決附圖所示編號C、D、G，
  面積各為12.1平方公尺之水泥花台,31.8平方公尺之花圃及0.1
  平方公尺之水泥地拆除，將土地返還基市府及建德國小；(二)將
  1-241號土地上如原判決附圖所示編號A、F、H、I，面積各為
  0.5平方公尺之水泥花台、7.1平方公尺之花圃、0.8平方公尺
  之水泥地、0.8平方公尺之遮陽棚拆除，將土地返還基市府；
  (三)將1-243號土地上如原判決附圖所示編號B、E，面積各為0.2
  平方公尺之水泥花台、1.8平方公尺之花圃拆除，將土地返還
  基市府；(四)給付建德國小3,147元，及自98年12月16日起加計
  法定遲延利息；(五)給付基市府801元，及自98年12月16日起加
  計法定遲延利息；(六)自98年12月16日起至返還第一項土地之日
  止，按月給付建德國小191元；(七)自98年12月16日起至返還第
  二項及第三項土地之日止，按月給付基市府49元，並諭知第一
  項至第三項關於拆除占用物所命給付之履行期間為6個月。駁
  回被上訴人其餘之請求。上訴人提起上訴，聲明：
  (一)原判決不利於上訴人部分廢棄。
  (二)被上訴人於第一審之訴及假執行之聲請均駁回。
  被上訴人答辯聲明：
  (一)上訴駁回。
  (二)原審訴之聲明更正為：
    1.上訴人應將坐落基隆市○○區○○段1地號上如附圖（國
      土測繪中心）所示編號C、D面積各為12.42㎡花台、31.53
      ㎡花圃拆除，將土地返還予被上訴人基市府及建德國小。
    2.上訴人應將坐落基隆市○○區○○段1-241地號上如附圖
      （國土測繪中心）所示編號A、F、G面積各為0.50㎡之花
      台、7.79㎡之花圃、0.30㎡之雨遮拆除，將土地返還予被
      上訴人基市府。
    3.上訴人應將坐落基隆市○○區○○段1-243地號上如附圖
      （國土測繪中心）所示編號B、E面積各為0.21㎡之花台、
      1.42㎡之花圃拆除，將土地返還予被上訴人基市府。並為
      附帶上訴，聲明：
    原判決關於駁回附帶上訴人後開第一至四項部分廢棄。
    (一)上訴人應再給付被上訴人建德國小12,569元，及自98年12
      月16日起至清償日止，按年息5％計算之利息。
    (二)上訴人應再給付被上訴人基市府2,853元，及自98年12月
      16日起至清償日止，按年息5％計算之利息。
    (三)上訴人應自98年12月16日起至返還第一項土地之日止，按
      月再給付被上訴人建德國小739元。
    (四)上訴人應自98年12月16日起至返還第二項及第三項土地之
      日止，按月再給付161元予被上訴人基市府。
  上訴人對被上訴人之附帶上訴，答辯聲明：附帶上訴駁回。
  （被上訴人就原審敗訴部分，除為附帶上訴部分外因未聲明不
  服而告確定；另被上訴人就原審所定上訴人拆除系爭地上物之
  履行期間為6個月部分，亦未聲明不服）。
三被上訴人主張前揭事實，提出系爭土地登記謄本、系爭建物謄
  本、土地複丈結果通知書、基市府函、建德國小函、地價謄本
  等件為證（原審卷第8-16頁）。
  (一)被上訴人主張系爭土地遭上訴人之系爭地上物佔用一節，提
    出系爭土地登記謄本為證，並經本院至現場履行勘驗，囑託
    內政部國土測繪中心測量系爭地上物佔用系爭土地之位置、
    面積，有鑑定圖、補充鑑定圖在卷可憑（本院卷第82、169
    頁，按該二圖內容相同，僅前者將佔用1號土地情形載於備
    註欄，後者將之列為分析表內而已），堪認被上訴人上開主
    張之事實為真實。上訴人雖提出基隆市安樂地政事務所（下
    稱安樂地政所）列管之建德山莊測量成果圖、安樂區○○段
    全圖（原審卷第160-164頁），辯稱系爭地上物與地界線尚
    有相當距離，應在社區基地之內，未佔用系爭土地云云。惟
    原審卷第160-161頁之測量成果圖係「建物測量成果圖」，
    而系爭建物本不包括補充鑑定圖上所示之花台、花圃、雨遮
    等地上物；另原審卷第162頁係同段1-86地號土地之地籍圖
    謄本、第163-164頁係系爭建物於該1-86地號土地之位置圖
    ，均不能證明系爭地上物未佔用系爭土地，況依補充鑑定圖
    所示，上訴人之所有建物確與地界線尚有一段距離，然系爭
    地上物中之雨遮已佔用1-241號土地中之0.30平方公尺，遑
    論更外圍之花圃與花台，上訴人復未提他證據證明系爭地上
    物未佔用系爭土地，其上開辯解即屬無據而無足為採。
  (二)上訴人另辯稱其經由拍賣取得系爭建物所有權時，系爭建物
    外圍即存在系爭地上物，且社區內其他棟建物外圍亦均存有
    相同地上物，屬社區美化環境之整體設計，於法無不合。縱
    認地上物佔用系爭土地，花台係開放空間，上訴人從未佔為
    己用，應依民法第796條之1之規定，免為全部或一部移去。
    花圃僅將教室開幕之盆花置於花圃上，另有管委會栽種之樹
    木1株，祇於草長時割草而已，且為開放空間，該30公分高
    之花圃非屬違章建築；雨遮已存在十餘年，上訴人雖於拍得
    系爭建物後建有正面部分，亦僅為生活安全與遮風避雨遮陽
    所為，並無他意云云（原審卷第35-39、149-152頁）。然上
    訴人經由拍賣所取得者為系爭建物，不包括系爭地上物，已
    經本院調閱原法院95年度執字第5237號民事執行卷（下稱民
    事執行卷，另按上訴人係經由該執行程序拍得系爭建物及坐
    落基地）審閱屬實，復有民事執行處通知、拍賣公告、不動
    產權利移轉證書在卷足稽（影本見本院卷第213-218頁），
    堪認上訴人取得之所有權僅系爭建物及坐落基地之所有權而
    已，不包括系爭地上物，合先敘明。就雨遮部分，上訴人已
    自認：「雨遮部分，我說過是我蓋的，因為基隆天候，所以
    每戶都會有雨遮……」等語，上訴人訴訟代理人亦陳述：「
    只有雨遮的部分是上訴人蓋的」等語（本院卷第92頁背面、
    第107頁正面），對照民事執行卷附勘估標的物現況照片所
    示（本院卷第212頁），系爭建物正面無雨遮，僅側面有雨
    遮；參以上訴人於原審自認：「雨遮十餘年前，雖已存在，
    但為側面，正面雨遮為本人拍得法拍屋後所建」（原審卷第
    150頁），顯然上訴人所稱「雨遮部分，我說過是我蓋的」
    、上訴人訴訟代理人所稱：「只有雨遮的部分是上訴人蓋的
    」係指正面雨遮，則上訴人訴訟代理人陳述：「遮陽棚自96
    年5月間自法院拍賣取得時即已存在」、上訴人另陳述「遮
    雨棚並非都是我蓋的，一部分是我蓋的，一部分是原來就有
    的」云云（本院卷第66頁背面、第107頁背面、第108頁正面
    ），所稱非上訴人興建者為系爭建物側面之雨遮。而補充鑑
    定圖之雨遮涵蓋系爭建物正面、側面之雨遮，惟佔用系爭土
    地者僅正面雨遮中如該圖所示編號G部分面積0.30平方公尺
    。綜合上開資料，如補充鑑定圖所示編號G、面積0.30平方
    公尺之雨遮確係上訴人所興建，其自有拆除之權能。至花台
    、花圃部分，上訴人既經由拍賣取得系爭建物所有權之同時
    ，取得系爭地上物中之花台、花圃之占有、使用，該等地上
    物雖因不能為移轉登記而不能為不動產所有權之讓與，但如
    無相反之約定，應認為讓與人已將該違章建築之事實上處分
    權讓與受讓人，是上訴人已取得系爭地上物中花台、花圃事
    實上之處分權，自有拆除之權限。再上訴人所屬社區其他棟
    建物外圍有無相同之地上物，與本件係因系爭地上物佔用系
    爭土地，經被上訴人請求拆除地上物、返還佔用之土地無關
    ，系爭地上物是否為建築法上之違章建築、用意是否在社區
    美化環境、是否為開放空間、是否為生活安全與遮風避雨、
    遮陽等均與被上訴人得否為本件之請求無涉。又「土地所有
    人建築房屋非因故意或重大過失逾越地界者，鄰地所有人如
    知其越界而不即提出異議，不得請求移去或變更其房屋。但
    土地所有人對於鄰地因此所受之損害，應支付償金」、「土
    地所有人建築房屋逾越地界，鄰地所有人請求移去或變更時
    ，法院得斟酌公共利益及當事人利益，免為全部或一部之移
    去或變更。但土地所有人故意逾越地界者，不適用之。前條
    第一項但書及第二項規定，於前項情形準用之」，民法第79
    6條第1項、第796條之1分別定有明文。另「土地所有人建築
    房屋逾越疆界者，鄰地所有人如知其越界而不即提出異議，
    不得請求移去或變更其建築物，固為民法第七百九十六條前
    段之所明定。惟主張鄰地所有人知其越界而不即提出異議者
    ，應就此項事實負舉證之責任」，已據最高法院45年台上字
    第931號著有判例。上訴人請求免為移除系爭地上物，惟就
    「鄰地所有人如知其越界，而不即提出異議」之情形，未舉
    證以實其說，況本件係系爭地上物（花台、花圃、雨遮）佔
    用系爭土地之情形，非房屋逾越地界，不符合民法第796條
    之1第1項「土地所有人建築房屋逾越地界」之要件，自無由
    法院斟酌公共利益及當事人利益，免為全部或一部之移去或
    變更之餘地，上訴人前開辯解均無可採。
  (三)上訴人於本院辯稱系爭地上物屬社區興建完成時，由建商整
    體規劃，非由上訴人興建，其對系爭地上物無處分之權利云
    云（本院卷第32頁）。惟上訴人對系爭地上物有事實上之處
    分權而有拆除之權限，已如上述。況上訴人亦自認：「本人
    拍得法拍屋後，原屋主向本人索討50萬元……本人共開銷給
    予原屋主計15萬元……」、「……不得不割草」、「正面雨
    遮，為本人拍得法拍屋後所建」、「本人拍得法拍屋之後，
    即向管理站表明，願將其整修」、「……原住戶跟我要五十
    萬，他說溜嘴花了二十二萬，我給他拾伍萬」、「雨遮部分
    ，我說過是我蓋的……」、「只有雨遮的部分是上訴人蓋的
    。花台、花圃從法院拍賣就是這樣的形狀，上訴人只有做過
    修繕」等語（原審卷第149-151頁、本院卷第92、107頁），
    佐以前述如補充鑑定圖所示編號G之雨遮為上訴人所興建，
    自有拆除權能。至花台、花圃由上訴人給付前手15萬元後取
    得事實上處分權而有拆除權能，否則上訴人焉得有「不得不
    割草」、「願將其整修」「修繕」之權限，上訴人上開辯解
    ，均無可取。上訴人另辯稱其係依基市府辦理，且係自費辦
    理、基市府於上訴人拆除前後均要求上訴人提出照片，上訴
    人有八幀圖片在基市府云云（本院卷第92頁正面、第107頁
    背面），並以證人連廷芳之證言為其立證方法。然證人即基
    市府員工連廷芳到場證稱：「我從94年1月18日至現在是擔
    任技士職務，我的職務之一是違章建築之認定，有經辦過馬
    天行住家（即基隆市安樂區○○○街330巷1-1號）門前花圃
    違建事宜」、「（基隆市政府都市發展處使用管理科有無指
    示馬天行將住家前之花圃由『7』字型，修改成『ㄇ』字型
    ？）我不清楚」、「〔（提示原審卷第58-59頁）上訴人99
    年1月6日所呈之答辯狀被證六號照片，是否為馬天行修改花
    圃後，送呈貴單位備查之照片？〕違章建築業務，沒有所謂
    備查的機制」、「〔（提示原審卷第44頁）99年1月6日答辯
    狀被證二號函，是否貴單位所發給？為何製發該函？〕被證
    二號函是我們所發函沒錯，第一次接獲區公所違章建築查報
    ，到現場查看後，我們認定為違章建築，已經過業務單位執
    行拆除，第二次區公所再查報過來，我再到現場看建築物，
    並不屬於建築法第四條、第七條之規定，已非違章建築，才
    發此函文將區公所的違章查報退回去」、「〔請提示100年1
    月14日答辯狀之被上證1便簽、拆除公文（本院卷第123至12
    4頁）是否基隆市政府都市發展處使管科所製作之文件？〕
    是的、「（被上證一便簽第二點內容：本府於96年10月8日
    核定拆除在案，已於97年7月31日拆除結案，所載是何意思
    ？）拆除結案的是基隆市安樂區○○○街330巷1-1號的馬天
    行住家前空地的違章建築的範圍」、「（你的工作內容是否
    為認定違章建築？）是的」、「（被上證一便簽違章建築是
    否由你所認定？）是的」、「（你當時認定違章建築，該違
    建物是新建的或舊的？）是新建的」、「〔你剛剛所提供的
    違建照片（按即本院卷第132頁之照片），是否即為被上證
    一所述的在97年7月31日所拆除之地上物？〕是的」、「〔
    你剛剛所說的第58至59頁照片（58頁的六張及59頁的上面二
    張），我是否有拿去給你，而你說要拿去給科長？〕有的」
    、「（為什麼要將照片拿給科長？）馬天行說現場改的情況
    是科長交待他改的，這件事情我不清楚，因上級沒有交代我
    做什麼，所以將照片直接拿給科長」、「（科長拿到照片後
    ，有無指示你做什麼事？）沒有，他要做什麼我不清楚」、
    「（科長有無告訴你，這樣就結案？）沒有」、「（後續你
    有無再繼續處理本案？）後來區公所繼續寫查報單通知我們
    ，我們就用原審卷第44頁的被證二之函退給區公所」等語（
    本院卷第128-130頁），無由證明上訴人之修繕行為已得被
    上訴人基市府之同意，連廷芳之證言自難作為有利於上訴人
    認定之依據。
  (四)按「所有人對於無權占有或侵奪其所有物者，得請求返還之
    。對於妨害其所有權者，得請求除去之。有妨害其所有權之
    虞者，得請求防止之」，民法第767條第1項定有明文，被上
    訴人據以請求上訴人拆除系爭地上物並將佔用之土地返還，
    固屬有據。惟系爭土地之所有權人均為基隆市（原審卷第8-
    10頁），非基市府，則被上訴人主張：「原告基隆市政府係
    （系爭土地）之所有權人」云云（原審卷第5頁），與事實
    不符；然系爭土地中之1號土地之管理者為建德國小、另1-
    241、1-243號土地之管理者為基市府（原審卷第8-10頁），
    基市府100年5月31日基府財產貳字第1000160254號函亦載：
    「說明……二、經查安樂區○○段1地號市有土地原證記管
    理者為基隆市政府，係於96年11月2日管理者變更登記為安
    樂區建德國民小學，以符合財產管理之管用合一……」等語
   （本院卷第202頁），顯然1號土地之管理者自96年11月2日起
    即為建德國小。建德國小、基市府分別為1號土地、1-241及
    1-243號土地之管理者，得否代所有權人主張權利？按「國
    有財產撥給各地國家機關使用者，名義上雖仍為國有，實際
    上即為使用機關行使所有人之權利，故本院對於是類財產，
    向准由管領機關起訴，代國家主張所有權人之權利，被上訴
    人持有所有權狀及駐用房屋保管卡，原審認其得為起訴行使
    所有人之權利尚非無據」，最高法院51年台上字第2680號著
    判例可參，則被上訴人以管理者身分請求上訴人拆除佔用系
    爭土地之系爭地上物（各如補充鑑定圖所示），於法有據，
    應予准許，惟上訴人返還佔用之土地僅須返還予現管理者即
    可，從而，基市府請求上訴人返還佔用之1號土地，於法無
    據，不應准許。
  (五)按「無法律上之原因而受利益，致他人受損害者，應返還其
    利益」，民法第179條前段定有明文。另「依不當得利之法
    則請求返還不當得利，以無法律上之原因而受利益，致他人
    受有損害為其要件，故其得請求返還之範圍，應以對方所受
    之利益為度，非以請求人所受損害若干為準，無權占有他人
    土地，可能獲得相當於租金之利益為社會通常之觀念，是被
    上訴人抗辯其占有系爭土地所得之利益，僅相當於法定最高
    限額租金之數額，尚屬可採」，業據最高法院61年台上字第
    1695號著為判例。上訴人之系爭地上物既佔用系爭土地各如
    補充鑑定圖所示之編號及面積，顯然在社會通常之觀念，可
    能獲得相當於租金之利益，上訴人辯稱其無不當得利云云（
    本院卷第92頁），自無可取；上訴人復以連廷芳之證言證明
    其依基市府指示自費辦理，無不當得利云云，然連廷芳之證
    言難作為有利於上訴人認定之依據，有如上述，顯然連廷芳
    之證言不能證明基市府已同意上訴人使用系爭土地，上訴人
    上開辯解，仍無可採。又「城市地方房屋之租金，以不超過
    土地及其建築物申報總價年息百分之十為限」，土地法第97
    條第1項定有明文，應認上訴人佔用系爭土地所得之利益，
    僅相當於法定最高限額租金之數額，即不超過被佔用系爭土
    地申報總價年息百分之十。被上訴人依基隆市市有不動產被
    占用處理要點「五、被占用市有不動產，自本府發現占用之
    日起，在未依法處理完成前，先依民法第一百七十九條之規
    定，向實際占用人追溯收取自占用之日起之使用補償金……
    (一)土地，依行政院檢定之租金率，按申報地價年息百分之五
    計收……」之規定（原審卷第33頁），主張上訴人應按系爭
    土地被佔用面積申報總價5％計算不當得利云云。然上開要
    點對本件無拘束力，本院查上訴人佔用系爭土地之位置、面
    積及使用情形等詳如補充鑑定圖所示，並經原審及本院至現
    場履行勘驗，有勘驗筆錄及拍攝照片可稽（本院卷第66-73
    頁）；審酌系爭土地非處於經濟繁榮地段、使用人利用基地
    之經濟價值及所受利益，上訴人社會感情等情事，認被上訴
    人請求不當得利之計算，以系爭土地被佔用之面積（詳附表
    所示）申報地價（均為5,200元，見原審卷第8-10頁）總價
    之年息1％為計算基礎。上訴人固辯稱應自鑑定結果確定之
    日起算不當得利云云，惟基市府都市發展處99年1月11日便
    簽載「……二、有關水泥花圃增建據區公所96年10月3日違
    建查四維字第6號查報，本府以96年10月8日基府違建字第65
    3號核定拆除在案……，已於97年7月31日拆除結案……」（
    即被上證一，本院卷第133頁），連廷芳證稱：「（被上證
    一便簽第二點內容：本府於96年10月8日核定拆除在案，已
    於97年7月31日拆除結案，所載是何意思？）拆除結案的是
    基隆市安樂區○○○街330巷1-1號的馬天行住家前空地的違
    章建築的範圍」等語（本院卷第129頁），參諸原審卷第110
    頁照片，顯然上訴人至遲於97年8月1日起有佔用系爭土地之
    事實，則被上訴人請求自該日起至返還土地之日止之不當得
    利，亦屬有據，被上訴人請求之不當得利，詳如附表所示，
    建德國小、基市府得請求之不當得利依序為3,141元、730元
    ，得請求按月給付之不當得利依序為190元、44元，被上訴
    人逾此範圍之請求，於法無據，不應准許。
四綜上所述，被上訴人依民法第767條、第179條之規定，請求(一)
  上訴人將1地號土地上如補充鑑定圖所示編號C、D面積依序為
  12.42平方公尺之花台、31.53平方公尺之花圃拆除，將C、D土
  地返還予建德國小、(二)上訴人將1-241號土地如補充鑑定圖所
  示編號A、F、G面積依序為0.50平方公尺之花台、7.79平方公
  尺之花圃、0.30平方公尺之雨遮拆除，將A、F、G土地返還予
  基市府、(三)上訴人將1-243號土地如補充鑑定圖所示編號B、E
  面積依序為0.21平方公尺之花台、1.42平方公尺之花圃拆除，
  將B、E土地返還予基市府、(四)上訴人給付建德國小3,141元，
  及自98年12月16日起至清償日止，按年息5％計算之利息、(五)
  上訴人給付基市府730元，及自98年12月16日起至清償日止，
  按年息5％計算之利息、(六)上訴人自98年12月16日起至返還第
  一項土地之日止，按月給付建德國小190元、(七)上訴人自98年1
  2月16日起至返還第二項及第三項土地之日止，按月給付基市
  府44元，於法有據，應予准許；其逾此範圍之請求，於法無據
  ，應予駁回，被上訴人敗訴部分，假執行之聲請亦失所依據，
  應併予駁回。被上訴人請求上訴人給付不當得利超過上開應准
  許部分，原審為上訴人敗訴之判決，尚有未洽，上訴意旨指摘
  此部分原判決不當，求予廢棄改判，為有理由，應由本院予以
  廢棄，改判如主文第二項所示。原審命上訴人給付上開不當得
  利而為上訴人敗訴之判決，核無不合。上訴意旨指摘原判決此
  部分不當，求予廢棄改判，為無理由，應予駁回。原審（除確
  定部分）駁回被上訴人超過如原判決主文第四項至第七項部分
  之請求，而為被上訴人敗訴之判決，核無不合。附帶上訴意旨
  指摘原判決此部分不當，求予廢棄改判，為無理由，應予駁回
  。被上訴人就原判決主文第一項至第三項為訴之減縮如前揭原
  審訴之聲明更正部分，爰就被上訴人減縮暨本院廢棄部分（原
  判決主文第一項返還土地予基市府部分，經本院廢棄改判駁回
  被上訴人此部分之請求），併將原判決主文第一項至第三項更
  正如主文第六項所示。
五本件因事證已臻明確，兩造其餘攻擊、防禦方法及所為之立證
  ，經審酌後認與判決之結果不生若何影響，無庸再逐一予以論
  列，合併敘明。
據上論結，本件上訴為一部有理由，一部無理由，附帶上訴為無
理由，依民事訴訟法第450條、第449條第1項、第78條、第79條
、第85條第1項前段判決如主文。
中    華    民    國   100    年    6     月    28    日
                    民事第十八庭
                        審判長法  官    湯美玉
                              法  官    丁蓓蓓
                              法  官    李慈惠
正本係照原本作成。
不得上訴。
中    華    民    國   100    年    6     月    28    日
                              書記官    洪雪娥